【裁判字號】    90,台上,873
【裁判日期】    900524
【裁判案由】    塗銷土地所有權移轉登記
【裁判全文】
最高法院民事判決                                  九十年度台上字第八七三號
    上  訴  人  財團法人私立東南工業專科學校
    法定代理人  管縱豪
    上  訴  人  乙○○
    共      同
    訴訟代理人  陳正磊律師
    被 上 訴人  甲○○
                送達代收人  邱.
右當事人間請求塗銷土地所有權移轉登記事件，上訴人對於中華民國八十八年十月十
九日台灣高等法院第二審判決（八十八年度上字第九七四號），提起上訴，本院判決
如左：
    主  文
原判決關於駁回上訴人對於命其塗銷坐落台北縣深坑鄉○○○段萬順寮小段一六一之
一號土地所有權登記回復為高黃紗所有之上訴及該訴訟費用部分廢棄，發回台灣高等
法院。
其他上訴駁回。
第三審訴訟費用，關於駁回上訴部分，由上訴人負擔。
    理  由
本件被上訴人主張：上訴人財團法人私立東南工業專科學校（下稱東南工專）於民國
五十九年五月十日委由上訴人乙○○向伊母高黃紗購買原屬其與他人共有坐落台北縣
深坑鄉○○○段萬順寮小段一五四、一六一、一六一之一、一六二、一六二之一、一
六二之二號土地所有權應有部分各十二分之二（下稱系爭土地），嗣高黃紗於六十五
年五月五日死亡，系爭土地即由伊單獨繼承而取得所有權。詎乙○○竟於高黃紗死亡
後之七十年十二月三十日持系爭土地買賣契約書，向台北縣新店地政事務所辦理系爭
土地所有權移轉登記為其所有，再於七十一年三月二十七日變更名義登記為東南工專
所有。其所為之上開所有權移轉及變更登記，既均未經伊同意，應屬無效等情。爰依
民法第七百六十七條及第一百八十四條規定，求為命上訴人將系爭土地所有權移轉及
變更登記塗銷，回復為高黃紗所有之判決。
上訴人則以：上訴人東南工專之前身為東南農專，上訴人乙○○接掌東南農專後，因
原有校舍不敷使用，乃於五十九年間向高黃紗購買系爭土地作為校地使用，惟斯時東
南工專尚未奉准立案（按：東南工專係於五十九年八月二十八日經教育部准予立案）
，雙方於同年七月間就系爭土地簽訂所有權移轉登記契約書後，雖遲至七十年十二月
三十日始移轉登記系爭土地與乙○○所有，再於七十一年三月二十七日變更名義登記
為東南工專所有，然該所有權移轉契約書既成立於高黃紗死亡之前，嗣後依該契約書
為系爭土地之所有權移轉及變更名義登記，自屬有效。被上訴人為高黃紗之繼承人，
原負有將系爭土地所有權移轉登記與伊之義務，而其請求塗銷登記之權利與其所負之
所有權移轉登記義務業已混同，即不得再請求伊塗銷登記；況被上訴人之塗銷登記請
求權，亦已罹於十五年之時效而消滅等語。資為抗辯。
原審以：被上訴人主張之系爭土地買賣、移轉及變更所有權登記等事實，為上訴人所
不爭執，並有土地買賣契約書、土地所有權登記聲請書、土地登記簿謄本及戶籍謄本
可稽，堪信為真實。按繼承，因被繼承人死亡而開始；又因繼承，於登記前已取得不
動產物權者，非經登記，不得處分其物權。民法第一千一百四十七條及七百五十九條
分別定有明文。查乙○○於五十九年間代表東南工專向高黃紗購買系爭土地，乙○○
依民法第三百四十八條第一項之規定，僅取得對於高黃紗之買賣標的物交付請求權及
所有權移轉登記請求權。而高黃紗係於六十五年五月五日死亡，有戶籍謄本為憑，則
被上訴人於高黃紗死亡時即已取得系爭土地所有權，高黃紗自無法於其死亡後之七十
年十二月三十日再為所有權移轉登記之意思表示而將系爭土地所有權移轉登記與乙○
○所有及變更名義登記為東南工專所有。是上訴人就系爭土地所為之上開所有權移轉
及變更登記，應屬無效。且系爭土地係已依土地法辦理登記之不動產，被上訴人之塗
銷登記請求權，性質上即屬民法第七百六十七條所規定之回復請求權，依司法院大法
官會議釋字第一○七號及第一六四號解釋，亦無民法第一百二十五條消滅時效規定之
適用；再者，被上訴人基於繼承就系爭土地取得所有權所得行使之民法第七百六十七
條之物上請求權，與其依買賣契約及繼承之法則所負之系爭土地所有權移轉登記義務
，尚與民法第三百四十四條所規定之混同情形不同，即無該法條之適用。從而，被上
訴人本於民法第七百六十七條規定，請求上訴人塗銷系爭土地所有權移轉及變更登記
，應予准許。為原審心證之所由得，因予維持第一審所為被上訴人勝訴之判決，駁回
上訴人之上訴。
查坐落台北縣深坑鄉○○○段萬順寮小段一六一之一號土地係深坑鄉所有，管理人為
台北縣深坑鄉公所，並非上訴人所有，有土地登記簿謄本可稽（見一審卷第八○頁）
。則上訴人對該筆土地是否有處分權﹖原審未明究竟憑何法律關係命上訴人塗銷現
非其所有之該筆土地之所有權及變更登記？遽就該部分為上訴人敗訴之判決，即有可
議。上訴論旨，指摘原判決關於此部分為不當，求予廢棄，非無理由。至於其餘部分
，原審依調查證據為辯論之結果，以前揭理由，維持第一審所為被上訴人勝訴之判決
，駁回上訴人之上訴，經核於法並無違誤。上訴論旨，猶就原審取捨證據、認定事實
之職權行使，指摘此部分之原判決不當，求予廢棄，非有理由。
據上論結，本件上訴一部為有理由，一部為無理由。依民事訴訟法第四百七十七條第
一項、第四百七十八條第一項、第四百八十一條、第四百四十九條第一項、第七十八
條，判決如主文。
中      華      民      國     九十     年      五      月    二十四    日
                              最高法院民事第七庭
                                  審判長法官  蘇  茂  秋
                                        法官  徐  璧  湖
                                        法官  朱  建  男
                                        法官  曾  煌  圳
                                        法官  李  慧  兒
      右正本證明與原本無異
                                              書  記  官
中      華      民      國     九十     年      六      月     十三     日


司法院資訊處製作；財團法人民間司法改革基金會備份。
